臺北高等行政法院判決　　　　　　　　　　　　　　　九十年度訴字第五四○六號
　　　　　　　　　　　　　　　.
　　原　　　告　復華綜合證券股份有限公司
　　代　表　人　甲○○董事長.
　　訴訟代理人　陳國雄（會計師）
　　　　　　　　許志文（會計師）
　　被　　　告　財政部臺北市國稅局
　　代　表　人　張盛和（局長）
　　訴訟代理人　乙○○
右當事人間因八十七年度營利事業所得稅事件，原告不服財政部中華民國九十年七月
三日台財訴字第○九○○○一六八二七號訴願決定，提起行政訴訟。本院判決如左：
　　主  文
原告之訴駁回。
訴訟費用由原告負擔。
　　事  實
一事實概要：緣原告結算申報民國（以下同）八十七年度營利事業所得稅，原列報利
　息收入新台幣（以下同）三、二五三、一九六元，而申報之扣繳憑單中，屬政府公
  債之扣繳稅額為一六、二四五、一○○元。經被告初核以原告申報利息收入相對之
  扣繳稅款三二五、三一九元為原告所有，其餘一五、九一九、七八一元部分，係原
  告於兩付息日間進行債券附買回交易，因而持有債券至付息日，其遭付息機構就兩
  付息日間全部利息一次扣繳所得稅並取得扣繳憑單之扣繳稅款，其中非原告持有債
  券期間所生應計利息相關之扣繳稅款（以下稱前手息扣繳稅額），應屬前手所有而
  非原告所有，其按全額給付債券附買回交易價款，為代付他人之扣繳稅款行為，故
  系爭前手息扣繳稅額非屬本身應繳納之稅款，乃將之轉入債券成本項下查核，否准
  抵減應納稅額一五、九一九、七八一元。原告不服，申經復查結果，被告以九十年
  一月四日財北國稅法字第九○○○○○四五號決定駁回。原告仍不服，向財政部提
  起訴願，亦遭該部九十年七月三日台財訴字第○九○○○一六八二七號決定駁回，
  遂提起本件行政訴訟。
二兩造聲明：
　(一)原告聲明求為判決：
    1.訴願決定及原處分均撤銷。
    2.訴訟費用由被告負擔。
　(二)被告聲明求為判決：如主文所示。
三兩造之爭點：
  扣繳憑單之利息所得人，得否將前手息扣繳稅額申報抵稅或退稅？
　(一)原告主張之理由：
    1.對於兩付息日間購入債券並於取息日前出售者（前手）依財政部七十五年七月
      十六日台財稅第七五四一四一六號函釋，其屬營利事業者僅須計算其持有期間
      之利息收入，一併申報繳納營利事業所得稅，尚不負繳納扣繳稅款之義務，至
      原告兌領之利息，是否應悉予認屬原告之所得，為上開函釋範圍。本件系爭債
      券利息之扣繳稅款一五、九一九、七八一元，既實際確由原告負擔繳納，有付
      息機構開立之扣繳憑單正本可證，被告亦不爭執，則系爭扣繳稅款，原告依九
      十一年一月三十日修正前（以下略）所得稅法第七十一條第一項規定用於抵繳
      應納稅款，即無不合。財政部七十五年函釋固未規定營利事業於兩付日間買回
      公債，按持有期間列報利息收入，即得以全期扣繳稅款抵繳其申報應納稅額。
      惟財政部六十四年函釋既明文規定原告為付息時之納稅義務人，應由付息機構
      對原告就全部利息一次扣繳所得稅，而實際亦已由原告繳納，並取具其填報之
      扣繳憑單，則原告憑完納扣繳稅款之扣繳憑單，依所得稅法第七十一條第一項
      規定用於抵繳申報應納稅額，即無不合。詎被告並未提出證據證明該扣繳稅款
      為前手繳納，即徒以該扣繳稅款為前手所有，並否准原告用於抵繳應納稅款，
      有違最高行政法院（八十九年七月一日改制前為行政法院）六十一年度判字第
      七十號判例「認定事實，須憑證據，不得出於臆測」之證據法則，即難謂合。
      又前開原告繳納全部利息之一次扣繳稅款，得悉予抵繳申報應納稅額之情形，
      實際上亦為被告反覆遵行，蔚成先例，時間長達二十年以上，則依最高行政法
      院四十八年度判字第五五號判例「行政先例，原為行政法法源之一，如非與當
      時有效施行之成文法明文有違背，自得據為行政措施之依據」，被告亦不能遽
      作變更。
    2.次按稱「納稅義務人」者，依所得稅法第七條第四項規定「係指依本法規定，
      應申報或繳納所得稅之人。」而同法第八十九條第一項第二款規定之「納稅義
      務人」，則為取得所得者。上揭「取得所得者」倘為「申報或繳納所得稅之人
      」，則上開二法條規定之「納稅義務人」相同，並無疑義；惟「取得款項者（
      兌領利息者）」與「取得所得者」，並非同一人時，滋生「取得款項者」─原
      告─本非上開二法條所稱「納稅義務人」，而依財政部六十四年函釋解為納稅
      義務人之情事，造成所得稅法第八十九條規定為納稅義務人，與同法第七條第
      四項所稱「納稅義務人」不同之情形。原告經營債券業務，因依財政部七十五
      年函釋規定，非持有期間之債券利息一五九、一九七、八○四元，並不得列為
      利息所得，故此部分債券利息，原告既非「申報或繳納所得稅之人」，尚非所
      得稅法第七條第四項規定之「納稅義務人」，則原告對該部分利息，自不負繳
      納其扣繳稅款之義務，且扣繳義務人亦無向原告扣取其稅款之權利。然因依財
      政部六十四年函釋規定，對系爭債券利息之「納稅義務人」，解為原告（兌領
      人），即無異認原告為所得稅法第八十九條第一項第二款規定之納稅義務人。
      倘非如此，該六十四年函釋又何能規定原告（兌領人）為納稅義務人，且責令
      扣繳義務人對原告扣取系爭扣繳稅款一五、九一九、七八一元。從而，原告既
      經解為納稅義務人，其將系爭扣繳稅款用以抵繳應納稅款，即屬適法。
    3.按原告向前手買入債券，係給付成交價格，並無所謂買入系爭扣繳稅款之情形
      ，此觀之雙方買賣成交單之交易內容，並無買賣扣繳稅款之特別約定即明。又
      原告兌領之利息，係屬原告所有，且亦實際由原告依財政部六十四年函釋規定
      繳納。則被告遽謂「債券之前手持有人既為實際利息所得者，因該項所得而發
      生之扣繳及納稅義務，依實質課稅原則，自應同屬於實際所得之人」云云，濫
      用實質課稅原則，殊不足採。原告按財政部六十四年函釋負擔繳納全部利息之
      一次扣繳稅款，依所得稅法第七十一條及第九十九條規定，僅得用於抵繳暫繳
      稅款及結算申報之應納稅額或申請返還，被告否准抵繳而擅予轉列原告出售債
      券成本，顯然違背上開所得稅法規定。訴願決定不查以「本案否准抵繳之扣繳
      稅款，同額轉入債券成本項下核認，已顧及其買入之實際支付成本，且符合所
      得稅法第二十四條揭示收入成本及費用配合原則，自無違誤」亦嫌率斷。另訴
      願決定指「公法上之租稅扣抵權，非得以私經濟交易而移轉」云云，惟查原告
      之所以繳納系爭扣繳稅款，係依財政部六十四年函釋之特別規定，由付息機構
      以原告為納稅義務人，向原告扣取之結果，足見扣繳稅款由原告繳納為不變之
      事實。從而，前手既無繳納扣繳稅款之事實，何來有租稅扣抵權得以私經濟交
      易移轉之情形。訴願決定不審原告繳納系爭扣繳稅款係因其本身發布之財政部
      六十四年函釋特別規定之結果，竟指摘本件有以私經濟交易移轉公法上之租稅
      扣抵權，顯漠視其財政部函釋之本意，並不足採，請判決如訴之聲明。
　(二)被告主張之理由：
    1.按「納稅義務人應於每年二月二十日起至三月底止，填具結算申報書，向該管
      稽徵機關申報其上一年度內構成綜合所得總額或營利事業收入總額之項目及數
      額，以及有關減免、扣除之事實，並應依其全年應納稅額減除暫繳稅款及尚未
      抵繳之扣繳稅額，計算其應納之結算稅額，於申報前自行繳納。」為所得稅法
      第七十一條第一項所明定。次按「．．．債票無論曾否轉讓，均應由付息機構
      ，以付息時之持票人為納稅義務人（記名式者為最後記名之人）就全部利息一
      次扣繳所得稅；並根據持票人之身分證明，依法填報扣繳憑單。納稅義務人為
      中華民國居住之個人或營利事業者，應將該項利息所得，依法合併當年度所得
      申報所得稅」及「營利事業或個人買賣國內發行之公債、公司債及金融債券，
      買受人若為營利事業，可由該事業按債券持有期間，依債券之面值及利率計算
      之『利息收入』，如其係於兩付息日間購入債券並於取息前出售者，則以售價
      減除其購進該債券之價格及依上述計算之利息收入後之餘額作為其證券交易損
      益。買受人若為個人，因個人一般多未設帳，應一律以其兌領之利息金額併入
      其當期綜合所得稅課徵。」分別經財政部六十四年九月四日台財稅第三六四四
      ○號函及七十五年七月十六日台財稅第七五四一四一六號函釋在案。
    2.按有取得利息所得者，即為納稅義務人，應主動申報利息所得，如符合扣繳稅
      額抵繳應納稅款之規定者，即可抵繳稅款，不以是否取得扣繳憑單為要件。則
      所得稅法有關利息所得，得以扣繳稅額抵繳應納稅款者，係以依所得稅法規定
      ，應申報或繳納利息所得稅之「納稅義務人」而言；換言之，得為扣繳稅額抵
      繳應納稅款之對象為應將利息所得申報繳納所得稅，為承擔納稅義務者為限；
      反之，如未申報利息所得，而未繳納利息所得稅者，則無扣繳稅額抵繳應納稅
      款之適用，此為當然之解釋。至於第三人取得利息所得部分，是否得抵繳應納
      稅款，核與納稅義務人無關，縱令事實上係由納稅義務人代繳稅款，並不能因
      此變更公法上納稅義務之主體。是該項利息所得之扣繳稅款，僅能由該之第三
      人依法抵繳之，其代繳稅款之納稅義務人，自無以自己名義請求抵繳稅款之權
      利。系爭前手持有期間之利息所得扣繳稅額，其相關所得既非為原告之所得，
      且原告亦無列入其營利事業所得稅申報及核定，依據所得稅法第七條第四項規
      定及同法第七十一條、第九十九條、第一百條等規定，並參酌所得稅實質課稅
      之精神，對於系爭原告未承擔納稅義務部分之所得，原告自無從享有以扣繳稅
      額抵繳其應納稅額或申請退還之權利。本件原處分及所為復查、訴願決定均無
      違誤，請判決如被告答辯之聲明。
　　理  由
一按「本法稱納稅義務人，係指依本法規定，應申報或繳納所得稅之人。」「前條各
  類所得稅款，其扣繳義務人及納稅義務人如左︰一‧‧‧二薪資、利息‧‧‧；納
  稅義務人為取得所得者。」「納稅義務人應於每年二月二十日起至三月底止，填具
  結算申報書，向該管稽徵機關，申報其上一年度內構成綜合所得總額或營利事業收
  入總額之項目及數額，以及有關減免、扣除之事實，並應依其全年應納稅額減除暫
  繳稅額及尚未抵繳之扣繳稅額，計算其應納之結算稅額，於申報前自行繳納。」「
  納稅義務人每年結算申報所得額經核定後，稽徵機關應就納稅義務人全年應納稅額
  ，減除暫繳稅額、未抵繳之扣繳稅額、可扣抵稅額及申報自行繳納稅額後之餘額，
  填發繳款書，通知納稅義務人繳納。但‧‧‧」所得稅法第七條第四項、第八十九
  條第一項第二款、第七十一條、第一百條前段分別定有明文。因此，有取得利息所
  得者，即為納稅義務人，應主動申報利息所得，如符合扣繳稅額抵繳應納稅款之規
  定者，即可抵繳稅款，不以是否取得扣繳憑單為要件。則所得稅法有關利息所得，
  得以扣繳稅額抵繳應納稅款者，係以依所得稅法規定，應申報或繳納利息所得稅之
  「納稅義務人」而言；換言之，得為扣繳稅額抵繳應納稅款之對象為應將利息所得
  申報、繳納所得稅，為承擔納稅義務者為限；反之，如未申報利息所得，而未繳納
  利息所得稅者，則無扣繳稅額抵繳應納稅款之適用，此為當然之解釋。至於第三人
  取得利息所得部分，是否得抵繳應納稅款，核與納稅義務人無關，縱令事實上係由
  納稅義務人代繳稅款，並不能因此變更公法上納稅義務之主體。是該項利息所得之
  扣繳稅款，僅能由該第三人依法抵繳之，其代繳稅款之納稅義務人，自無以自己名
  義請求抵繳稅款之權利。
二次按六十四年五月三十一日公布施行之「中央政府建設公債發行條例」第六條規定
  ：「本公債分為甲、乙兩種。甲種公債利息所得，不免繳所得稅；乙種公債利息所
  得，免繳一部或全部所得稅，由財政部審酌發行時全部狀況擬訂，報行政院核定。
  」財政部鑑於過去發行乙種國庫券時，如在一年中有轉手多次者，依該部（）台
  財稅第三八六一九號函釋，係由中央銀行將個別分段持有之資料移送財稅資料處理
  中心，憑以計算各人之所得憑以課稅之情形，增加稽徵機關執行之困難，亦無法辦
  理扣繳。該部為簡化稽徵作業及扣繳手續，遂於六十四年九月一日依上開條例發行
  甲種公債第一期債票十六億時，以六十四年九月四日台財稅第三六四四○號函釋：
  「本債票無論曾否轉讓，均應由付息機構，以付息時之持票人為納稅義務人（記名
  式者為最後記名之人）就全部利息一次扣繳所得稅；並根據持票人之身分證明，依
  法填報扣繳憑單。納稅義務人為中華民國居住之個人或營利事業者，應將該項利息
  所得，依法合併當年度所得申報所得稅。」就中央政府建設公債甲種債票利息，改
  以付息時之債票持有人就全部利息一次扣繳所得稅，與所得稅法第八十八條、八十
  九條、第九十二條規定不牴觸，可以採用。
三再按一般公債、公司債、金融債券等因載有約定之利率，債券持有人依民法第六十
  九條、第七十條規定，對於此項約定利息按權利存續期間之日數，取得其法定孳息
  。此項利息未獲支付前，如將債券讓售，依同法第二百九十五條第一項前段規定，
  推定其隨同原本移轉於受讓人，債券原持有人因而經由買賣價金取得是項利息收益
  。因此，債券之買賣，如係於該債券之付息日為之，讓售價格之認定，尚不生何疑
  義；若於兩付息日間為之，其買賣價格中實已包括兩部分，一為取得債券所支付之
  對價，另一為未屆付息日該債券法定利息請求權之讓與價金。惟由於買賣債券之交
  易所得停徵，「利息所得」與「證券交易所得」如未明確劃分，除將造成原持有人
  之法定利息收益，將誤為證券交易所得免稅外，並將增加債券利息兌領人之利息所
  得，造成課稅錯誤。財政部乃於七十五年七月十六日以台財稅第七五四一四一六號
  函釋：「營利事業或個人買賣國內發行之公債、公司債及金融債券，買受人若為營
  利事業，可由該事業按債券持有期間，依債券之面值及利率計算之『利息收入』，
  如其係於兩付息日間購入債券並於取息前出售者，則以售價減除其購進該債券之價
  格及依上述計算之利息收入後之餘額作為其證券交易損益。買受人若為個人，因個
  人一般多未設帳，應一律以其兌領之利息金額併入其當期綜合所得稅課徵。」闡明
  營利事業應按實際情形列報利息收入，其債券賣出時超過購進價格及利息收入後之
  餘額為證券交易損益；並附帶說明個人因未設帳，應一律以兌領之利息併入其綜合
  所得稅課稅，符合所得稅法課稅公平之原則。因此，所謂債券「前手息」，乃為區
  分債券利息兌領人所持有債券期間申報所得之利息，及非持有（即其前手持有）期
  間，未申報所得之債券利息，而予分野界定之名詞。依上開函釋可知，前手息所得
  者如為營利事業者，應按其持有債券期間，計算利息所得課徵營利事業所得稅；惟
  前手息所得者如為個人者，因前手個人既未設帳又無扣繳憑單歸課資料，其不列入
  綜合所得稅結算申報，稽徵機關亦未予核課其綜合所得稅；營利事業如係債券利息
  兌領人，僅按其持有債券期間，計算利息所得課徵營利事業所得稅，依前開所得稅
  法規定，亦僅就申報利息所得範圍內之扣繳稅額抵繳應納稅款，其未持有債券期間
  之其餘利息（即前手息），認非屬該營利事業之利息所得，毋庸申報，不課徵營利
  事業所得稅，因此而生之前手息扣繳稅款，自不在扣繳稅額抵繳應納稅款之列。
四本件原告八十七年度營利事業所得稅，申報各類收益扣繳稅款，於「各類收益扣繳
  稅款與申報金額調節表」將「公債前手息」，自扣繳憑單給付總額中扣除，僅申報
  利息收入二二一、二八六、三八八元，但卻申報含前手息扣繳稅額在內之全部扣繳
  稅款二一、六三五、○○五元，嗣於八十九年一月二十一日由其簽證會計師書面補
  充說明：調整後申報之利息收入為三、二五三一九六元，於同年申報之扣繳憑單中
  ，屬政府公債之扣繳稅額為一六、二四五、一○○元。
  【更正前計算式：221,286,388（扣繳憑單總額）－17,041,146（上期應收金額）
    ＋82,754,614（本期應收金額）＋76,215,406（其他）=363,215,262（本期申報
    收入金額）21,635,005（扣繳稅額）】
  揆諸上開規定與說明，原告既將公債前手息扣除，未申報為收入，即不得將因此而
  生之前手息扣繳稅額抵繳應納稅額，則原告將之列入抵繳稅額，於法即有未合。
五被告初核以原告申報利息收入相對之扣繳稅款三二五、三一九元為原告所有，其餘
  一五、九一九、七八一元部分，係原告於兩付息日間進行債券附買回交易，因而持
  有債券至付息日，其遭付息機構就兩付息日間全部利息一次扣繳所得稅並取得扣繳
  憑單之扣繳稅款，其中前手息扣繳稅額，應屬前手所有而非原告所有，其按全額給
  付債券附買回交易價款，為代付他人之扣繳稅款行為，故系爭前手息扣繳稅額非屬
  本身應繳納之稅款，乃將之轉入債券成本項下查核，否准抵減應納稅額一五、九一
  九、七八一元。原告不服，主張國內事業買賣債券所生利息應如何予以計算課稅，
  財政部七十五年函釋已有明文，而對所計算之利息又應如何扣繳，亦經財政部六十
  四年函釋基於事實需要，根據所得稅法第八十八條及第八十九條作成特別之規定，
  藉資簡化稽徵程序，用供徵納雙方遵循。依財政部六十四年及七十五年函釋，前手
  出售債券取得之利息收入，不須繳納扣繳稅款，而付息時之持票人與前手買賣，透
  過成交價格先行墊付前手之利息，必須考慮尚需負擔該部分利息之扣繳稅款。則原
  告在債券到期前，因買賣而透過成交價格先行墊付前手之利息，於債券到期取得全
  部利息時由付息機構就全部利息一次扣繳之稅款，已由原告實際負擔，自得依所得
  稅法第七十一條及第九十九用於抵繳應納稅額。被告一方面認定為前手所有而否准
  原告抵減稅款，另方面對核認前手所有之扣繳稅款，未准許用以抵繳前手之應納稅
  款，造成政府收取之扣繳稅款，令納稅人無法用以抵繳稅款之現象，自非有理云云
  ，申經被告九十年一月四日財北國稅法字第九○○○○○四五號復查決定略以：所
  得稅法第七十一條及第九十九條規定，限定應以自行繳納之稅款始有其適用。又財
  政部前揭函釋雖規定營利事業買賣公債，可按持有期間列報利息收入，並未規定營
  利事業於兩付息日間買回公債，按持有期間列報利息收入，即得以全期扣繳稅款抵
  繳其申報應納稅額。原告買回公債，兌領之利息及扣繳稅款均為前手所有，其本身
  既無該項所得，縱扣繳憑單為原告之名義，亦非扣繳稅款之實際納稅義務人，自不
  得以之抵繳應納稅額或申請退稅。又原告買回債券之全部購買價格為取得債券之成
  本，不得謂取得成本之一部分係得扣抵應納稅額之扣繳稅款，且債券之前手持有人
  既為實際利息所得者，因該項所得而發生之扣繳及納稅義務，依實質課稅原則，自
  應同屬於實際所得之人等語駁回之，揆諸前揭規定及說明，並無不當。
六原告不服，向財政部提起訴願，該部九十年七月三日台財訴字第○九○○○一六八
  二七號決定除持相同論見外，另以公法上之租稅扣抵權，非得以私經濟交易而移轉
  ，原查否准抵繳應納稅額，並無不合。又本案否准抵繳之扣繳稅額，同額轉入債券
  成本項下核認，已顧及其買入之實際支付成本，且符合所得稅法第二十四條揭示收
  入成本及費用配合原則，自無違誤。至所訴「前手利息之扣繳稅款」前手不能抵繳
  乙節，尚無侵害原告之財產權益，倘經前手納稅義務人主張，則屬另案，自非本件
  範疇。所訴尚難執為系爭扣繳稅額得以之抵繳應納稅額或申請退稅之論據等由駁回
  之，亦無不合。茲原告仍執相同理由提起本件行政訴訟，另主張原告繳納全部利息
  之一次扣繳稅款，得悉予抵繳申報應納稅額之情形，實際上亦為被告反覆遵行，蔚
  成先例，時間長達二十年以上，則依最高行政法院四十八年度判字第五五號判例「
  行政先例，原為行政法法源之一，如非與當時有效施行之成文法明文有違背，自得
  據為行政措施之依據」，被告亦不能遽作變更云云。經查，所得稅法有關扣繳稅額
  得否抵繳稅款之規定，適用迄今並未變更，被告亦無對之改變核課方式。惟因營利
  事業所得稅之調查核課向採選案及選項查核方式，尤以原告票券金融業者之營利事
  業所得稅結算申報均採會計師查核簽證申報，被告原無需就各案件逐案逐項查核，
  或逕採暫按書面審核核定之方式為之，致造成於法未合之情事，原告主張係「蔚成
  先例」，被告「不能遽作變更」乙節，尚不足採。因此，經被告查覺後依據稅捐稽
  徵法第二十一條規定及營利事業所得稅結算申報書面審核案件抽查辦法之規定，予
  以抽查核定，自屬於法有據。從而，原告請求撤銷原處分及訴願決定，揆諸首開規
  定及說明，為無理由，應予駁回。本件事證已臻明確，兩造其餘攻擊防禦方法，已
  無庸一一審究，併此敘明。
據上論結，本件原告之訴為無理由，爰依行政訴訟法第九十八條第三項前段，判決如
主文。
中　　華　　民　　國　　　九十一　　年　　　四　　　　月　　　十八　　　日
                 臺 北 高 等 行 政 法 院   第 二 庭
                                審 判 長 法  官 王立杰
                                         法  官 黃本仁
                                         法  官 陳雅香
右為正本係照原本做成。
如不服本判決，應於送達後二十日內，向本院提出上訴狀並表明上訴理由，如於本判
決宣示後送達前提起上訴者，應於判決送達後二十日內補提上訴理由書（須按他造人
數附繕本）。
中　　華　　民　　國　　　九十一　　年　　　四　　　　月　　　十九　　　日
                                       法院書記官 鄭聚恩
